---
title: "Análisis PEC1"
author: "Alfonso Ramos Torres"
output: pdf_document
---

```{r setup, include=FALSE}
knitr::opts_chunk$set(echo = TRUE)
```

Instalamos y cargamos el paquete "SummarizedExperiment" tal y como nos indica en la página de Bioconductor. A continuación, cargamos el conjunto de datos seleccionado y mostramos las primeras filas del mismo.
```{r}
if (!require("BiocManager", quietly = TRUE))
    install.packages("BiocManager")

BiocManager::install("SummarizedExperiment")

library(SummarizedExperiment)

# Leemos el archivo CSV
raw_data <- read.csv("human_cachexia.csv")
head(raw_data)
```

Como podemos observar, las dos primeras columnas (Patient.ID y Muscle.loss) muestran el identificador único de cada paciente y si pertenecen al grupo control o al grupo que presentan caquexia, mientras que las columnas posteriores muestran las mediciones de los distintos metabolitos. Por tanto, procedemos a extraer las dos primeras columnas (los metadatos), utilizando el ID como etiqueta única para cada fila (como nombre de fila):

```{r}
# Extraemos los metadatos
colData <- raw_data[, 1:2]

# Asignamos los ID a los nombres de las filas
rownames(colData) <- colData[,"Patient.ID"]

# Eliminamos la columna redundante para que no aparezca información duplicada y
# mantenemos el formato de data frame con la opción "drop = FALSE"
colData <- colData[, -1, drop = FALSE]

head(colData)

```

Ahora eliminamos las dos primeras columnas para construir una matriz que contenga solo las mediciones de los distintos metabolitos:
```{r}
# Extraemos las mediciones de los metabolitos
assay_data <- as.matrix(raw_data[, -c(1, 2)])

# Comprobamos que hemos extraído correctamente las dos primeras columnas
dim(raw_data)
dim(assay_data)
```
Por defecto, en un objeto SummarizedExperiment se espera que las filas representen las características (los metabolitos) y las columnas las muestras, por lo que necesitamos transponer nuestros datos:
```{r}
# Transponemos la matriz
assay_data_t <- t(assay_data)

# Asignamos los nombres de las filas a partir de los nombres de los metabolitos
rownames(assay_data_t) <- colnames(raw_data)[-c(1,2)]

# Asiignamos los nombres de las columnas usando los ID 
colnames(assay_data_t) <- rownames(colData)

# Verificamos que se muestra todo correctamente
assay_data_t[1:5, 1:5]
```

Verificamos que los nombres de las columnas en la matriz transpuesta (los ID de los pacientes) coincidan con los nombres de las filas en "colData", ya que usamos estos IDs para etiquetar las muestras:
```{r}
# Mostramos los nombres de las columnas en assay_data_t
print(colnames(assay_data_t))

# Mostramos los nombres de las filas de colData
print(rownames(colData))
```
Tras verificar que todo esta correcto, procedemos a construir el objeto SummarizedExperiment, que contendrá tanto la matriz de datos (las mediciones de los metabolitos) como los metadatos de las muestras.

```{r}
# Construimos el objeto SummarizedExperiment
se <- SummarizedExperiment(
  assays = list(counts = assay_data_t),
  colData = colData
)

# Mostramos la estructura del SummarizedExperiment
se
```
Para guardar el SummarizedExperiment en formato binario (.Rda) utilizamos el comando "save()" para generar un archivo con dicha extensión:
```{r}
# Generamos el archivo .Rda
save(se, file = "SummarizedExperiment.Rda")
```

Procedemos ahora con el análisis exploratorio del dataset. En primer lugar vamos a extraer la matriz de ensayos (las mediciones de los metabolitos) y observar sus estadísticas básicas:

```{r}
# Extraemos la matriz de datos del objeto SummarizedExperiment
# Debemos recordar que las filas corresponden con los metabolitos y las columnas
# con las muestras (los IDs)
assay_data <- assay(se, "counts")

# Comprobamos las dimensiones de la matriz, que nos dirá el número de metabolitos (filas) y muestras (columnas)
dim(assay_data)

# Mostramos un resumen general de todos los valores
summary(assay_data)

```

Para tener una idea general de cómo es la distribución de metabolitos por paciente realizamos un gráfico de boxplot, en el cuál representaremos los valores de las mediciones de metabolitos de cada paciente, observando de esta forma si siguen o no una distribución similar:

```{r}
# Generamos un gráfico de boxplot
boxplot(assay_data,
        outline = FALSE, # Eliminamos la visualización de los valores atípicos para que se pueda observar correctamente el gráfico
        las = 2, # Giramos las etiquetas para visualizar mejor los nombres
        main = "Distribución de Intensidades de Metabolitos por Paciente", 
        ylab = "Intensidad")
```

A continuación, procedemos con el análisis de componentes principales (PCA):

```{r}
# Realizamos el Análisis de Componentes Principales
pca <- prcomp(t(assay_data), scale. = TRUE) # Escalamos los datos

# Generamos un vector para asignar colores según al grupo que pertenezcan
# El grupo con caquexia tendrá color rojo y el grupo control azul
group_colors <- ifelse(colData(se)$Muscle.loss == "cachexic", "red", "blue")

# Generamos el gráfico del PCA
plot(pca$x[, 1:2], # Extraemos las coordenadas de las muestras en los dos 
                   # componentes principales (PC1 y PC2)
     col = group_colors, # asignamos los colores a los puntos
     pch = 19, # Representamos los puntos con un círculo relleno
     xlab = "PC1",
     ylab = "PC2",
     main = "Análisis de Componentes Principales")
legend("topright",
       legend = c("cachexic", "control"), # añadimos una leyenda
       col = c("red", "blue"),
       pch = 19)

```

Realizamos un "Heatmap" para observar patrones de expresión entre metabolitos:
```{r}


library(ComplexHeatmap)

varianza <- apply(assay_data, 1, var)
top20_metabolites <- names(sort(varianza, decreasing = TRUE))[1:20]

anotacion_columnas <- data.frame(Grupo = colData(se)$Muscle.loss)
rownames(anotacion_columnas) <- colnames(assay_data)

pdf("heatmap_grande.pdf", width = 12, height = 10)
Heatmap(assay_data[top20_metabolites, ],
        top_annotation = HeatmapAnnotation(df = anotacion_columnas),
        column_title = "Heatmap Top 20 Metabolitos Más Variables")
dev.off()

```
Debido a la dificultad de visualización del heatmap, lo generamos como un pdf para poder visualizarlo mejor.
